【裁判字號】    95,醫,24
【裁判日期】    971229
【裁判案由】    損害賠償
【裁判全文】
臺灣臺北地方法院民事判決                95年度醫字第24號
原      告  乙○○
訴訟代理人  李聖隆律師
被      告  甲○○○○○○○○.
訴訟代理人  張家琦律師
            林鳳秋律師
複  代理人  詹素芬律師
上列當事人間請求損害賠償事件，本院於民國97年12月8 日言詞
辯論終結，判決如下：
    主      文
原告之訴及假執行之聲請均駁回。
訴訟費用由原告負擔。
    事實及理由
一、原告主張：伊於民國93年7 月26日至被告診所請求施作兩眼
    雙眼皮整型美容手術，被告當時建議另作雙眼眼袋去除、兩
    眉間細紋去除等手術，嗣於同年10月8 日接受整型美容手術
    後，卻造成原有雙眼皮之右眼因手術反而消失不見，眼睛外
    觀變小，眼珠只能看到原來視野3 分之2 ，上眼瞼會抽搐，
    眼窩有硬塊，左眼眼頭會產生小塊狀，上眼瞼部分的眼頭會
    有明顯皺摺，上眼皮眼角會下垂，眼角會有手術疤痕，下眼
    瞼以及從眼頭至鼻尖直的方向會發麻，額頭從眉間到髮際約
    2 公分處會發麻，左臉瞼至左髖骨間會發麻，偏右眼眉上方
    即上眼窩部分會造成明顯凹槽，被告雖主動建議去除從眼袋
    及至兩眉間細紋部分，但未說明手術後可能造成眼皮跳，必
    須看癲癇科醫師服用藥物等負面併發症及危險，上述情形均
    未能獲得補救改善，被告顯然有未依債之本旨而為給付情形
    。伊於簽署手術同意書時，手術同意書上除印刷體外全部是
    空白，伊僅在手術同意書上「立同意書人簽名」欄、「住址
    」欄、「日期」欄、「關係人」及「電話」欄填寫後交還被
    告診所工作人員而完成手續，至於簽署手術同意書時及其後
    對於手術成功率、可能併發症及危險一無所知，被告違反告
    知說明義務造成伊在「非知情」狀況下表示同意系爭整型美
    容手術後而造成傷害，被告主給付義務違反與伊傷害結果間
    有相當因果關係。伊於整型失敗後對於後續醫療過程的惶恐
    及費用支出的心理壓力，依民法第195 條及第227 條之1 ，
    請求被告給付精神慰撫金新臺幣（下同）3,000,000 元，伊
    原有右眼雙眼皮經被告手術後消失，重作回來之費用為25,0
    00元，又治療偏右眼眉上方擴及右眼部的凹槽必須使用玻尿
    酸，以1 年1 次每次25,000元計，必須連續進行29年（從伊
    被害53歲起算至93年臺北市女性國民平均餘命為82.87 止）
    共需支出440,733 元（依霍夫曼計算法扣除中間利息即25,0
    00×17.00000000 ＝440,733 元），因被告整型手術失敗，
    伊後續自費醫療費用支出算至起訴時止為2,950 元，以上醫
    療費用共計為468,683 元。為此，爰依民法第184 條第2 項
    、第191 條之3 及第224 條、第227 條、第227 條之1 規定
    請求被告損害賠償。並聲明：(一)被告應給付原告3,468, 683
    元及自本起訴狀繕本送達之翌日起至清償日止，依週年利率
    5%計算遲延利息。(二)願提供擔保，請准予宣告假執行。
二、被告則以：系爭手術並無任何缺失之處，原告主張術後右眼
    雙眼皮消失係屬不實，原告右眼為內雙眼皮且於術後仍存在
    ，原告眼睛於手術前即有凹槽、細紋存在，反而是手術後已
    無凹槽及細紋明顯減少，且一般細紋只會改善，不會完全治
    療，此為原告所知悉並簽立系爭同意書，又依95年4 月23日
    鈞院當庭勘驗原告結果有：「兩眼大小明顯不一致，左眼比
    較大」、「左眼上眼皮有輕微手術疤痕」等情形，兩眼大小
    明顯不一致狀況為術前就存在，伊已告知就算手術也不會完
    全改善，而左眼上眼皮並無手術疤痕情形，就算有也應係於
    術前本來就有的傷口疤痕，且任何手術都會有傷口，只是不
    要將傷口擴大，或在正常狀況張眼時看不到疤痕，就是符合
    一般醫療常規，原告雖提出癲癇科處方單及診斷證明書，亦
    無從證明其受有「額頭及眼睛周圍發麻」之傷害，且所述前
    揭傷害情形與系爭手術日期相距時間長達2 年之久，期間會
    有諸多因素介入，顯非伊施作手術所致。伊於施作系爭手術
    前已向原告說明施作之成功率、可能併發症及危險，並清楚
    記載於手術同意書上，經原告了解後方簽名同意施作，其係
    於完全知悉明白手術過程及其成功率、可能併發症及危險之
    狀況下簽署系爭同意書。原告並未舉證說明請求伊給付高達
    3,000,000 元慰撫金之依據何在，又原告右眼仍有雙眼皮，
    並無雙眼皮消失情形，則其請求施作右眼雙眼皮手術費用25
    ,000 元 ，自不足採，且原告僅提出治療預約單，實無從證
    明實際施作右眼雙眼皮手術費用為何，再原告並未說明其主
    張每年使用玻尿酸一次直至82歲之依據為何，另由原告所提
    出醫療費用收據實無從看出與伊所為系爭手術間有何者關聯
    性，故原告請求並無理由等語，資為抗辯。並聲明：(一)原告
    之訴及假執行之聲請均駁回。(二)如受不利判決，願供擔保請
    准免為宣告假執行。
三、兩造不爭執之事實：
(一)、原告於93年7 月26日至被告診所初診，於93年10月8 日接受
    被告施作「上下眼皮眼周年輕術」。
(二)、原告於93年10月8 日手術當日簽署手術同意書。
四、兩造主要爭執事項及法院之判斷：
(一)、被告為原告施作系爭手術前，就手術成功率、可能併發症及
    危險有無告知？
(二)、原告於術後是否有其於前述所稱：原有雙眼皮之右眼因手術
    反而消失不見，眼睛外觀變小，眼珠只能看到原來視野3 分
    之2 ……等情形，即系爭手術是否失敗？
(三)、原告請求被告賠償損害，有無理由？
    茲說明如下：
(一)、基於對病患自主決定權之保障與尊重，原告理應事先認識本
    件手術之風險，並由其自主決定是否願意承擔該風險之同意
    ，而原告之同意則以被告之充分說明為必要。至於被告說明
    義務之內容及範圍，應視被告是否基於一般有理性的病患所
    重視的醫療資料加以說明。惟查：
(1)、原告於93年10月8 日進行系爭手術前之93年7 月26日即到被
    告診所看診，依被告診所當日之門診記錄：「術前二邊差異
    很大，二邊還是會有差（術後）」、「剝離範圍包括整個上
    下眼皮，術後可能一段時候額頭、眼皮感覺異常」等文字，
    應可推認原告就關於眼部手術相關問題至被告診所諮詢時，
    被告確實就手術成功率及可能引起併發症告知原告。
(2)、復依原告不否認於其上簽名真正之93年10月8 日手術同意書
    記載內容，關於醫師之聲明部分，在「如另有手術相關說明
    資料，我已交付病人」之印刷體後方，有以手寫之「眼皮手
    術須知」文字，另在「我已經給予病人充足時間，詢問下列
    有關本次手術的問題，並給予答覆：」的問題下有：「（1
    ）眼皮周圍的老化現象包括眼皮鬆弛，皺紋，眼尾垂，雙眼
    皮消失等等只會改善，不會完全治療。（2） 術前二眼裸視
    ，嚴重視差，右眼視力1.5 左眼0.4 ，二側外觀也有差異，
    此次的手術無法矯正二眼外觀的差異。（3） 上眼皮的手術
    傷口在雙眼皮皺摺，下眼皮的傷口在睫毛下緣及結膜內，手
    術剝離的範圍包括眼眶骨附近，術後額頭，上下眼皮可能感
    覺異常（自覺酸；麻；漲；痛）」等以手寫之文字內容，觀
    諸前揭手術同意書記載，亦可知原告應於術前已經獲得進行
    系爭手術後相關訊息，包括知悉手術無法完全改善二眼外觀
    之差異，術後亦將留有疤痕，且手術剝離的範圍可能日後感
    覺酸、麻、漲、痛等異常情況，且亦由被告處得到「眼皮手
    術須知」衛教資料，應對其所簽署同意書內容充分瞭解，並
    無倉促間同意而實施手術之情事。
(3)、原告雖稱其簽署手術同意書時，其上並無前揭手寫部分文字
    內容云云，惟據證人即被告診所護士林慧貞於本院審理時到
    庭證稱：「（被告訴訟代理人問：林醫師寫在上面的字是否
    有詳述上面的內容？）手術當天我會將病歷及手術同意書準
    備好交給林醫師，由林醫師跟一邊跟病人作解釋，一邊填寫
    同意書，當時有提到手術後的大小眼部分不一定會改善到一
    樣，術後在恢復期當中會有一些腫、漲及麻的現象，其他我
    記不清楚了。」、「（被告訴訟代理人問：原告是否聽了醫
    師的說明才簽字？）是。」等語（見本院卷(二)46-47 頁），
    由前開證人對被告於術前向原告說明之過程證述甚詳，是以
    應可推認原告確已知手術成功率及可能併發症等事項，且該
    證詞已具結有可靠性之擔保，其證言堪信為真實。從而，被
    告確已盡告知及說明義務，應無原告所指未盡告知義務驟予
    進行手術情事，則原告此部分主張，並非可採。
(二)、原告認為被告施作眼部手術有前揭失敗情形而有過失，本院
    前手法官於96年4 月23日當庭勘驗原告雙眼也認為：「其右
    眼目視目前無雙眼皮，左眼有雙眼皮，兩眼並無對稱性之雙
    眼皮，……左眼上眼皮有輕微的手術疤痕。兩眼大小明顯不
    一致，左眼比較大。」（見本院卷(一)第63頁），惟查：
(1)、本院將原告手術前照片檢送中華民國整形外科醫學會，依該
    學會專業判斷認為，由原告術前照片觀之，其右上眼皮是否
    有雙眼皮是不清楚的。很多單眼皮正常人，由於眼瞼下垂（
    年齡老化，皮層下垂），反而呈現雙眼皮來，亦有本有雙眼
    皮（正常雙眼皮寬度有1-3mm 之差別，年輕人雙眼皮較寬，
    老年人雙眼皮辯狹窄），因年齡老化，雙眼皮會愈來愈不清
    楚，又其左上眼瞼成多層眼皮折疊，其右眼內側眼角（can-
    thus）折疊線（epicanthus fold） ，比左眼內側眼角折疊
    線明顯而成眼角較狹窄，兩側下眼瞼微鼓，兩眼外側眼角下
    端，似乎有疤痕痕跡，可能是以前作過下眼瞼開刀手術，故
    原告在術前兩眼已有不對稱之嫌，有中華民國整形外科醫學
    會97年8 月13日整形（慶）97字第0470號函內容在卷可參（
    本院卷(二)第11頁）。而依前揭手術同意書之內容，被告所建
    議手術名稱為：「上下眼皮眼周年輕術」，又據其於97年10
    月13日民事答辯七狀，系爭手術之內容為：「上眼皮：1 選
    擇皮膚切除範圍。2 切除皮膚及微量的眼輪匝肌。3 打開中
    隔，縮減脂肪。4 將下側皮瓣固定在眼肌筋膜。5 傷口縫合
    。」、「下眼皮：採結膜內傷口，打開中隔，縮減脂肪，並
    沿著骨膜剝離下眼眶附近，多餘的下眼皮從睫毛下作縮減之
    後縫合傷口。」等語，復依中華民國整形外科醫學會函覆本
    院內容：上下眼皮眼周年輕手術為上下眼瞼（皮）會有老化
    （facial atrophy）包括皮鬆弛、韌帶鬆弛、肌肉鬆弛、表
    皮變化，以及皮下脂肪（油）變化等之aging process （老
    化現象），為一種dynamic changes （一直在進行中之變化
    ）。故內容、項目及範圍當然是包括皮、皮下之油、肌肉、
    韌帶等等構造的再重塑，此有前開整形外科醫學會97年10月
    16日整形（慶）97字第0530號函在卷可按，由前述內容可知
    ，施行系爭眼部手術之目的，應在於眼睛周圍的脂肪，因為
    重力及組織老化影響鬆弛，造成眼下脂肪凸出，上眼皮下垂
    ，使眼睛變小等眼睛周圍老化現象，希冀以手術方式使鬆弛
    的各層組織得以修復、加強及改善，所以兩眼是否有對稱性
    雙眼皮或調整原來大小明顯不一致之情形，並非本次手術之
    主要目的，況依前述整形外科醫學會函文內容：「眼瞼之再
    手術（revision）本來就是眼瞼手術的一部份。眼瞼手術本
    來就存有不少難以預料之因素存在，如眼瞼提肌之力量（
    strength），伸展度（excursion） ，粘連度（adhesion）
    ，及提肌肌腱之附著點（attachment）不一，均是醫生無法
    精確確認的地方，故言眼瞼手術後再修正，事實上就是眼瞼
    手術之一部分，而不能說是手術失敗或未達成其目的，而認
    定有過失。因眼瞼手術後再修整機率本來就很高，我們以為
    是一正常之現象，病患如有不滿意或符合期待，是需再與原
    醫師作溝通或是進一步修整。（修整的方法很多，均是原眼
    瞼手術的一部分）」等語可知，如原告仍在意其雙眼外觀大
    小或是否有對稱雙眼皮，就前揭手術後情形，應與被告再商
    議調整其眼瞼提肌，且依前揭醫學會所函覆醫療慣例，眼瞼
    手術後再修正本為手術一部分，而非逕自認定手術失敗，再
    被告於原告接受系爭手術前，即已告知眼皮周圍的老化現象
    包括眼皮鬆弛，皺紋，眼尾垂，雙眼皮消失等情況只會改善
    ，不會完全治療，且此次手術也無法矯正二眼外觀明顯的差
    異，有前揭手術同意書之內容在卷可按，被告既於術前已告
    知系爭手術僅能改善原告雙眼外觀老化狀況，而原告術前也
    已有兩眼明顯不對稱情形，自難以術後原告之雙眼仍無對稱
    性之雙眼皮，兩眼大小明顯不一致等情，遽認被告有原告所
    述之手術失敗情形存在。
(2)、原告雖稱系爭手術後造成其右上眼瞼抽搐、左下眼瞼以及從
    眼頭至鼻尖直方向會發麻、額頭從眉間到髮際約2 公分處發
    麻、左臉瞼至左髖骨間會發等情，並提出長庚紀念醫院癲癇
    科出具之診斷證明書為證（本院卷(一)第19頁），惟觀諸該診
    斷證明書內容，其診斷雖為「額頭及眼睛周圍麻」，但是醫
    囑欄位則為：「患者於95年2 月28日初次到本科就診，主訴
    如上，神經理學評估及電神經刺激均顯示無異狀，給予藥物
    症狀治療，……。」等語，是原告稱其發麻現象，雖經長庚
    紀念醫院以神經理學評估及電神經刺激後，均顯示無異常狀
    況，本院實難認同其前揭主張為真，況且手術剝離的範圍部
    分於術後可能會感覺異常，為原告術前已知之合併症，亦難
    以此即認被告有手術失敗情形存在。
(3)、原告另主張其雙眼部分有結塊、疤痕以及凹陷等情形，惟據
    本院前揭期日當庭勘驗原告雙眼所得，以目視雙眼並無原告
    所稱塊狀結構，右眼眉毛上方目視也無明顯凹陷（見本院卷
    (一)第63頁），而關於術後產生疤痕部分，此為必然結果，且
    為原告術前已知之合併症，至於疤痕明顯與否，受很多因素
    影響，包括：病人體質，手術後照顧，手術技巧等都有相關
    ，整形手術之後保養尤為重要，會影響日後傷口癒合之情形
    及手術之成敗，惟不能因此認定系爭手術失敗，原告此部分
    主張，自難認有據。
(三)、次按損害賠償之債，以有損害之發生及有責任原因之事實，
    並二者之間，有相當因果關係為成立要件，故上訴人所主張
    損害賠償之債，如不合於此項成立要件者，即難謂有損害賠
    償請求權存在，此有最高法院48年臺上字第481 號判例要旨
    可資參照。系爭手術為美容手術，手術後之結果是否令原告
    滿意，有很大之因素取決於受術者個人主觀之想法，惟不能
    因此認定系爭手術失敗，況且手術無法達成原告之願望，與
    術前溝通及病人期待值有關係，亦為前揭醫學會明揭其旨，
    原告雖認為系爭手術失敗，請求被告給付施行重新施作右眼
    雙眼皮及以玻尿酸治療偏右眼眉上方擴及右眼部凹槽之費用
    等，惟本院不認為原告雙眼有何特殊異常，況其雙眼皮本不
    明顯，術後只能略微改善為其所知悉，並非系爭手術失敗之
    結果，則其請求被告給付後續醫療費用468,683 元部分，即
    屬無據，又系爭手術尚難認有疏失，已如前述，原告請求被
    告給付慰撫金3,000,000 元，自屬無據。
(四)、被告已盡告知義務且其手術尚難認有疏失，亦未造成原告損
    害，原告依民法第184 條第2 項規定，請求被告負損害賠償
    責任，為無理由。醫療行為並非從事製造危險來源之危險事
    業或活動者，亦非以從事危險事業或活動而獲取利益為主要
    目的，與民法第191 條之3 立法理由所例示之工廠排放廢水
    或廢氣、桶裝瓦斯廠裝填瓦斯、爆竹廠製造爆竹、舉行賽車
    活動、使用炸藥開礦、開山或燃放焰火等性質有間，此有最
    高法院95年臺上字第2178號及96年臺上字第450 號判決要旨
    可資參照，故原告依民法第191 條之3 規定，請求被告負損
    害賠償責任，為不足採。又原告主張被告就醫療給付義務之
    履行有過失，有不完全給付之情形，應依民法第224 條、第
    227 條、第227 條之1 規定負損害賠償責任云云，惟系爭手
    術難認有疏失情形，此部分主張自無理由。
五、綜上所述，原告本於侵權行為及債務不履行等法律關係，請
    求被告給付3,468,683 元及自起訴狀繕本送達翌日起至清償
    日止，按年息5%計算之利息，為無理由，應予駁回。又原告
    之訴既經駁回，其假執行之聲請亦失所附麗，一併駁回之。
六、因本件事證已臻明確，兩造其餘主張、陳述及所提之證據，
    經本院審酌後認與判決結果不生影響，爰不一一論述，附此
    敘明。
七、結論：本件原告之訴為無理由，爰依民事訴訟法第78條，判
    決如主文。
中    華    民    國    97    年    12    月    29    日
                  民事第四庭    法  官  鄧德倩
以上正本係照原本作成
如對本判決上訴，須於判決送達後20日內向本院提出上訴狀
中    華    民    國    97    年    12    月    29    日
                                書記官  林孔華


司法院資訊處製作；財團法人民間司法改革基金會備份。
